臺灣高等法院臺南分院刑事判決
上　訴　人
即　被　告　甲○○
上列上訴人因殺人未遂案件，不服國防部高等軍事法院高雄分院
九十四年度高判字第○三七號中華民國九十四年四月八日第二審
判決（起訴案號：國防部南部地方軍事法院檢察署九十三年平訴
字第二九九號，初審案號：國防部南部軍事法院九十三年和判字
第五五五號）提起上訴，本院判決如下：
    主  文
原判決撤銷，發回國防部高等軍事法院高雄分院。
    理  由
一、本件原判決以上訴人即被告甲○○係前揭單位上兵（民國九
    十二年三月四日入伍，義務役），於九十二年六月十五日零
    時十分許，與友人莊佳豪、吳瑞銘、黃啟榮及蔡幸助等四人
    ，相偕前往臺南市○區○○○路一段二十六號「一心ＫＴＶ
    」唱歌，在大廳等候包廂時，上訴人見被害人蘇育賢及其友
    人楊素華、蔡恭皓、梁雅琪、張苹豐等人所帶，置放於大廳
    等候區桌上之酒窩牌玻璃瓶裝特大瓶威士忌洋酒乙瓶（係蔡
    恭皓所有，含酒瓶重量為三公斤零五十公克、高度為三十一
    公分、圓周為四十一公分、直徑為十二公分、酒瓶所載內容
    量為一點九二公升），瓶身附有握把，市面上罕見，未徵得
    蘇育賢等人之同意，即擅自拿起上開洋酒把玩，蘇育賢見狀
    遂看上訴人一眼，致上訴人深感不悅，即向在旁之莊佳豪中
    ：「等一下要讓他（指蘇育賢）死，敢不敢？」莊佳豪未予
    回答，然蘇育賢聞言隨即拍桌起立，怒向上訴人、莊佳豪揚
    言：「你們到底要怎樣，你們不要亂來」，吳瑞銘見狀即跳
    到桌上，以傷害之犯意，出手毆打蘇育賢頭部，上訴人明知
    上開威士忌洋酒瓶為玻璃瓶裝，體積高大又尚有七、八分滿
    ，持以毆打人之頭部足以致人於死之情形下，竟基於殺人之
    犯意，近身持上開酒瓶朝蘇育賢頭部揮打，並擊中其頭部，
    致使蘇育賢跌坐在沙發，無力反抗，而該酒瓶則掉落於沙發
    上，此時在旁之莊佳豪，亦基於傷害之犯意，從沙發上拾起
    該酒瓶，欲毆打蘇育賢，惟上訴人仍未罷休，又搶下莊佳豪
    所持上開酒瓶，站立在被害人身前，持酒瓶從上往下，朝被
    害人頭部重重擊下，造成蘇育賢受有頭部外傷、顱骨開放式
    凹陷骨折併顱內出血、癲癇、頭皮撕裂傷等傷害，酒瓶則因
    該強力撞擊而同時破裂。另外在場之莊佳豪亦就地拿起鐵製
    垃圾桶，欲持以砸蘇育賢，幸為旁人攔阻始未得逞，而黃啟
    榮、蔡幸助亦均基於傷害之犯意，各以拳打腳踢，致蘇育賢
    下背部、腹部、右大腿多處挫傷，並於重創後不支倒地昏迷
    ，嗣經友人高喊其為警察後，上訴人等人始罷手離開現場，
    在旁之楊素華、蔡恭皓及梁雅琪等人，旋即將被害人送往奇
    美醫學中心急救，並通知其父母趕赴醫院，嗣經醫師告知蘇
    育賢所受重創，必須立即施以開顱手術清除血塊，始能保住
    性命，並徵得同意後，施以開顱手術清除血塊，始倖免於死
    ，案經臺南市警察局第一分局據報派員前往處理，經調取案
    發時之「一心ＫＴＶ」店內監視錄影光碟，始循線查獲上訴
    人等人前揭犯行，並據蘇育賢提出告訴等情。經原審經審理
    結果，認為上訴人甲○○殺人未遂犯行明確，國防部南部地
    方法院軍事法院初審判決論處上訴人殺人未遂罪刑（處有期
    徒刑八年），為無不合，予以維持，駁回上訴人在上訴審之
    上訴。固非無見。
二、惟查：憲法第十六條規定人民有訴訟之權，乃屬人民在司法
    上之受益權。人民犯罪時，固應受國家之追訴處罰。惟國家
    為實現刑罰權而對犯罪者之追訴處罰，固為國家之職責，然
    國家之刑罰權一旦發動，對人民以罪刑相繩，人民之生命、
    身體、自由、名譽、財產即受國家強制力之剝奪，後果極為
    嚴厲。處罰犯人雖有必要，但不能因而害及被告之基本人權
    及程序之公正。是以刑事訴訟法上之程序規定，實為對犯罪
    嫌疑人及刑事被告如何得以免於國家刑罰權不當之行使所為
    之保障而設。因之刑事被告在刑事訴訟程序中是否已獲得合
    法有效之權利保護程序，當屬憲法第十六條人民訴訟權保障
    之核心。而「軍事法庭訴訟之辯論及裁判之宣示，應公開行
    之。但有妨害國家安全、公共秩序、善良風俗或危害證人生
    命、身體安全之虞時，得不予公開。」「軍事法庭不公開時
    ，審判長應將不公開之理由宣示。」軍事審判法第三十七條
    第一項、第二項分別定有明文。又軍事審判法第八十六條規
    定：「刑事訴訟法關於文書及送達之規定，與本章（第一編
    第七章）不相牴觸者，準用之。」而刑事訴訟法第一編第五
    章關於「文書」之規定，其中第四十七條規定：「審判期日
    之訴訟程序，專以審判筆錄為證。」（最高法院十四年度台
    上字第二一二二號刑事判決意旨參看）稽諸原審九十四年三
    月十七日審判筆錄（原審卷第二宗第七五頁），記載「在本
    院第四法庭審判」，並未記載該審理辯論程序係公開行之，
    亦未記載何以不公開之理由。致上訴意旨得以指摘原審並未
    依法在軍事法院內進行審判辯論程序，而係在左營軍區內之
    看守所行之，而該營區為軍事管制區等情，本院無從判斷原
    審所踐行之訴訟程序是否適法，即有未洽。案關極刑重典，
    上訴意旨指摘原判決不當，非無理由，而其違背法令之情形
    ，影響於事實之確定，本院無可據以為裁判，應將原判決撤
    銷，發回原審法院更為審判。
三、據上論結，應依軍事審判法第一百九十九條，判決如主文。
中　　華　　民　　國　　94　　年　　6 　　月　　27　　日
                  刑事第二庭    審判長法　官　葉居正
                                      法　官　莊俊華
                                      法　官　高明發
以上正本證明與原本無異。
不得上訴。
　　　　　　　　　　　　　　　　　　　書記官　陳淑貞
中　　華　　民　　國　　94　　年　　6 　　月　　29　　日
